ACORDAO-COMPLETO-2565005

ACÓRDÃO 1820/2023 ATA 5/2023 - PRIMEIRA CÂMARA

VISTOS, relatados e discutidos estes autos de tomada de contas especial que tratam, nesta fase, de embargos de declaração interpostos por Weliton Fernandes Rodrigues contra o Acórdão 7063/2022-TCU-Primeira Câmara, que decidiu recurso de reconsideração;
ACORDAM os Ministros do Tribunal de Contas da União, reunidos em Sessão da Primeira Câmara e diante das razões expostas pelo Relator, em:
9.1. conhecer dos presentes embargos de declaração, com fundamento nos arts. 32, inciso II, e 34 da Lei 8.443/1992, para, no mérito, rejeitá-los;
9.2. notificar o embargante desta decisão.

Embargos de declaração interpostos por Weliton Fernandes Rodrigues contra o Acórdão 7.063/2022-TCU-1ª Câmara, que conheceu e negou provimento ao recurso de reconsideração do ora embargante oposto ao Acórdão 1.717/2021-1ª Câmara.

Primeira Câmara

Município de Campinaçu - GO.

3. Interessados/Responsáveis/Recorrentes:
3.1. Interessado: Ministério do Desenvolvimento Social (extinta) (05.526.783/0001-65).
3.2. Responsáveis: Elizabeth Aparecida de Araújo (XXX.850.611-XX); Município de Campinaçu - GO (00.145.789/0001-79); Weliton Fernandes Rodrigues (XXX.450.051-XX).
3.3. Recorrente: Weliton Fernandes Rodrigues (XXX.450.051-XX)..

13.1. Ministros presentes: Benjamin Zymler (na Presidência), Walton Alencar Rodrigues (Relator) e Jhonatan de Jesus.
13.2. Ministro-Substituto convocado: Augusto Sherman Cavalcanti.
13.3. Ministro-Substituto presente: Weder de Oliveira.

WALTON ALENCAR RODRIGUES

Ministro Walton Alencar Rodrigues.

Trata-se de embargos de declaração interpostos por Weliton Fernandes Rodrigues contra o Acórdão 7063/2022-TCU-Primeira Câmara, que conheceu e negou provimento ao recurso de reconsideração do ora embargante oposto ao Acórdão 1717/2021-TCU-Primeira Câmara, de relatoria do E. Ministro Jorge Oliveira.
Nestes embargos, Weliton Fernandes Rodrigues mencionou que, de acordo com a TCE, não foram apresentados documentos comprobatórios das despesas realizadas com os recursos repassados pelo Fundo Nacional de Assistência Social, em 2012 e 2013, ao Município de Campinaçu/GO, para custear as ações de Proteção Social Básica (PSB) e de Proteção Social Especial (PSE) ; bem como ocorreu a realização de despesas em ações e serviços não relacionados aos Blocos de Financiamento do PSB e PSE.
Asseverou que apresentou alegações de defesa, as quais não foram acolhidas, sendo suas contas julgadas irregulares, com imputação de débito e multa, mediante o Acórdão 1717/2021-TCU-Primeira Câmara. 
Posteriormente, interpôs recurso de reconsideração, cujo provimento foi negado, nos termos do Acórdão 7063/2022-TCU-Primeira Câmara. 
Alegou que a condenação merece reparo, ante a omissão na análise dos documentos apresentados pelo embargante, uma vez que os atos de delegação de competência à ex-secretária municipal de assistência social foram amparados em regulamentação própria do Município.
Aduziu que a Lei 8.742/1993 permite que a política de assistência social seja realizada de forma descentralizada. O art. 5º c/c art. 30 da norma admitem, no caso de municípios, que a Secretaria de Assistência Social seja responsável pela gestão dos recursos do Fundo, sob a orientação e controle do Conselho Municipal de Assistência Social. 
Os atos de delegação de competência, no Município de Campinaçu/GO, foram fundamentados nos Decretos 003/2009, de 02/01/2009, e 006/2013, de 01/01/2013 (peças 77 e 78) , os quais devem ser considerados válidos, uma vez que estavam vigentes à época e regulamentaram o procedimento de descentralização pelo Município.
Acrescentou que prestou todos os esclarecimentos requeridos na fase interna da TCE e que os atos praticados na execução dos recursos foram baseados no Plano de Ação e no Demonstrativo Sintético Anual de Execução Físico-Financeira. 
Em relação aos cheques assinados, não restou comprovado, nos autos, que foram assinados por ele, havendo apenas informação da unidade técnica de que "as assinaturas são parecidas", ou seja, não há lastro probatório.
Propugnou que os empenhos foram assinados pelo Secretário de Administração e pela gestora do Fundo Municipal de Assistência Social; que as ordens de compra não foram emitidas pelo ora embargante, tampouco as transferências foram realizadas por ele. 
No caso em tela, Elizabeth Aparecida de Araújo (gestora do Fundo Municipal de Assistência Social) assumiu a função de ordenadora de despesas e gestora, com base no art. 80 do Decreto-lei 600/1967 (aparentemente querendo dizer Decreto-lei 200/1967) [footnoteRef:2] c/c Decreto 006/2013[footnoteRef:3] (ato de delegação de competência do município) . [2:  Art. 80. Os órgãos de contabilidade inscreverão como responsável todo o ordenador da despesa, o qual só poderá ser exonerado de sua responsabilidade após julgadas regulares suas contas pelo Tribunal de Contas.§ 1° Ordenador de despesas é toda e qualquer autoridade de cujos atos resultarem emissão de empenho, autorização de pagamento, suprimento ou dispêndio de recursos da União ou pela qual esta responda.]  [3:  Compete, em especial, além de outras atribuições previstas em Lei:I. A gestão financeira, contábil, fiscal, patrimonial, operacional e administrativa da Secretaria de Assistência Social do Município;II. Exercer em sua plenitude todas as atribuições e competências previstas em Leis e regulamento.Toda movimentação financeira e contábil e gerenciamento dos convênios firmados que tratem da respectiva área da autoridade delegada.Este ter de delegação passa a viger na data de sua publicação.] 
Defendeu que não foi responsável direto pela execução dos programas sociais, manejo dos recursos e movimentações financeiras. Na condição de dirigente máximo do município de Campinaçu - GO, não lhe cabia exercer a supervisão e controle dos atos de seus subordinados no nível requerido nestes autos.
Ao contrário do alegado na instrução da unidade técnica, houve delegação de competência, não havendo como impor ao prefeito o dever de fiscalizar todo e qualquer ato praticado pelos gestores municipais. 
Conforme a instrução da unidade técnica, o ato de delegação de competência ensejou responsabilidade pela culpa in elegendo (na ausência de fiscalização dos atos praticados) e pela culpa in vigilando (pela escolha dos seus subordinados) . 
Entretanto, essa Corte de Contas possui diversos precedentes afastando a responsabilidade do prefeito e reconhecendo que a gestão dos recursos do fundo foi delegada ao secretário. Citou os Acórdão 1372/2015-TCU-Plenário e 610/2015-TCU-Plenário, de relatoria do E. Ministro Bruno Dantas; 7304/2013-TCU-Primeira Câmara; 8.028/2016-TCU-2ª Câmara, de relatoria da E. Ministra Ana Arraes; e 6.934/2015-TCU-1ª Câmara, relator E. Ministro Benjamin Zymler) .
Mencionou ainda o art. 12, §7º, do Decreto 9830/2019, que regulamentou a Lei 13.655/2018, tratou especificamente da delegação de competência, estabelecendo expressamente que, no exercício do poder hierárquico, só responderá por culpa in vigilando aquele cuja omissão caracterizar erro grosseiro ou dolo.
Ademais, de acordo com a Portaria MDS 625/2010, o parecer favorável do Conselho de Assistência Social é suficiente para a aprovação das prestações de contas, por parte do Gestor Federal. E, neste caso, as contas relativas aos exercícios de 2012 e 2013 foram devidamente aprovadas mediante análise do Conselho, do Coordenador Geral de Prestação de Contas, da Diretoria Executiva e do Ordenador de Despesas.
Requereu sejam acolhidos os presentes Embargos de Declaração, para, ante a omissão apontada, seja modificado o Acórdão 7063/2022-TCU-Primeira Câmara, para julgar suas contas regulares ou regulares com ressalvas, sem imputação de débito.
Estando os autos em meu gabinete, o embargante juntou a petição, peça 129, solicitando a análise da prescrição das pretensões ressarcitória e punitiva do TCU, sob o prisma da Resolução TCU 344/2022, que pode ser a qualquer tempo e em qualquer instância, e, neste caso, ainda não foi realizada.
Acrescentou que entre as diversas datas expostas nos autos há períodos que superaram o prazo da prescricional intercorrente de 3 anos (período em que processo ficou à cargo do órgão sem decisão) , e da prescrição quinquenal.
Requereu o recebimento da manifestação como direito de petição, nos termos do art. 5º, inciso XXXIV, alínea "a" da Constituição Federal; e a reanálise do processo, nos termos da Resolução TCU 344/2022, e com base no art. 4º, inciso II, da norma, seja reconhecida a prescrição de pretensão punitiva e de ressarcimento, e arquivados os autos sem a imputação de débito. 
É o relatório.

Denyze Naves de Souza e Silva (31307/OAB-DF), Fernanda Barbosa Antunes (46529/OAB-DF) e outros.

Procurador Rodrigo Medeiros de Lima.

EMBARGOS DE DECLARAÇÃO EM RECURSO DE RECONSIDERAÇÃO EM TOMADA DE CONTAS ESPECIAL. FUNDO NACIONAL DE ASSISTÊNCIA SOCIAL. TRANSFERÊNCIA FUNDO A FUNDO. INOCORRÊNCIA DA PRESCRIÇÃO. AUSÊNCIA DA OMISSÃO ALEGADA. CONHECIMENTO. REJEIÇÃO.

TOMADA DE CONTAS ESPECIAL (TCE)

Unidade de Auditoria Especializada em Tomada de Contas Especial (AudTCE).

Trata-se de embargos de declaração interpostos por Weliton Fernandes Rodrigues contra o Acórdão 7063/2022-TCU-Primeira Câmara, que conheceu e negou provimento ao recurso de reconsideração contra o Acórdão 1717/2021-TCU-Primeira Câmara, de relatoria do E. Ministro Jorge Oliveira.
Por meio da última decisão mencionada, o TCU julgou irregulares as contas de Weliton Fernandes Rodrigues, condenando-o, em regime de solidariedade com a ex-secretária municipal de assistência social, em débito e aplicando-lhes multa.
Estes autos tratam originalmente de tomada de contas especial instaurada pelo extinto Ministério do Desenvolvimento Social e Agrário (MDS) , atual Ministério do Desenvolvimento e Assistência Social, Família e Combate à Fome, em razão da impugnação parcial das despesas realizadas com recursos repassados pelo Fundo Nacional de Assistência Social (FNAS) , na modalidade fundo a fundo, para execução dos serviços de Proteção Social Básica (PSB) e Proteção Social Especial (PSE) , nos montantes de R$ 103.500,00 e R$ 157.200,00, nos exercícios de 2012 e 2013, respectivamente.
Weliton Fernandes Rodrigues alegou omissão na análise dos documentos por ele apresentados, tendo em vista que os atos de delegação de competência à ex-secretária municipal de assistência social foram amparados em regulamentação própria do Município, especificamente nos Decretos 003/2009, de 02/01/2009, e 006/2013, de 01/01/2013 (peças 77 e 78) , publicados com fundamento no art. 5º e art. 30 da Lei 8.742/1993, que permitem que a política de assistência social seja realizada de forma descentralizada.
Acrescentou que Elizabeth Aparecida de Araújo (então gestora do Fundo Municipal de Assistência Social) assumiu a função de ordenadora de despesas e gestora, com base no Decreto Municipal 006/2013[footnoteRef:2]. [2:  Compete, em especial, além de outras atribuições previstas em Lei:I. A gestão financeira, contábil, fiscal, patrimonial, operacional e administrativa da Secretaria de Assistência Social do Município;II. Exercer em sua plenitude todas as atribuições e competências previstas em Leis e regulamento.Toda movimentação financeira e contábil e gerenciamento dos convênios firmados que tratem da respectiva área da autoridade delegada.Este temo de delegação passa a viger na data de sua publicação.] 
Aduziu que, embora a unidade técnica tenha considerado que o ato de delegação de competência ensejou sua responsabilização por culpa in elegendo (pela ausência de fiscalização dos atos praticados) e por culpa in vigilando (ante a escolha dos seus subordinados) , há diversos precedentes nesta corte afastando a responsabilidade do prefeito e reconhecendo que a gestão dos recursos descentralizados pelo FNAS foi delegada ao secretário municipal. 
Citou os Acórdão 1372/2015-TCU-Plenário e 610/2015-TCU-Plenário, de relatoria do E. Ministro Bruno Dantas; 7304/2013-TCU-Primeira Câmara, de relatoria do E. Ministro-Substituto Augusto Sherman; 8.028/2016-TCU-2ª Câmara, de relatoria da E. Ministra Ana Arraes; e 6.934/2015-TCU-1ª Câmara, relator E. Ministro Benjamin Zymler.
Propugnou que o art. 12, §7º, do Decreto 9.830/2019, que regulamentou a Lei 13.655/2018, tratou especificamente da delegação de competência, estabelecendo expressamente que, no exercício do poder hierárquico, só responderá por culpa in vigilando aquele cuja omissão caracterizar erro grosseiro ou dolo.
Alegou que, de acordo com a Portaria MDS 625/2010, o parecer favorável do Conselho de Assistência Social é suficiente para a aprovação das prestações de contas, por parte do Gestor Federal. E, neste caso, as contas relativas aos exercícios de 2012 e 2013 foram devidamente aprovadas mediante análise do Conselho, do Coordenador Geral de Prestação de Contas, da Diretoria Executiva e do Ordenador de Despesas.
Estando os autos em meu gabinete, o embargante juntou a petição, peça 129, solicitando a análise da prescrição das pretensões ressarcitória e punitiva do TCU, sob o prisma da Resolução TCU 344/2022. Alegou a ocorrência das prescrições intercorrente e quinquenal.
Requereu a reanálise do processo pela unidade técnica e o reconhecimento da prescrição da pretensão punitiva e de ressarcimento dos fatos tratados nestes autos, nos termos da Resolução TCU 344/2022, para que seja determinado seu arquivamento, sem a imputação de débito. 
II
Preliminarmente, é desnecessário o retorno dos autos à Unidade de Auditoria Especializada em Tomada de Contas Especial (AudTCE) para avaliação quanto à prescrição, à luz da Resolução TCU 344/2022.
O simples levantamento da data em que as contas foram prestadas e dos eventos que suspenderam a contagem do prazo prescricional (a seguir elencados) é suficiente para demonstrar que não ocorreram as prescrições quinquenal e intercorrente, nos termos dos arts. 4º e 5º da norma:
15/1/2014 - inserção do Demonstrativo Sintético Anual de Execução Físico Financeira do exercício de 2012 no sistema de informação concernente, o SUAS Web (peça 3, p. 13-17) , já com o Parecer do Conselho Municipal de Assistência Social (mesma peça, p. 18-19) ;
Análises da prestação de contas de 2012 mediante as Notas Técnicas de:
30/12/2014 - 3092/2014-CPCRFF/CGPC/DEFNAS (peça 14, p. 68-71) ;
8/10/2015 - 4337/2015-CPCRFF/CGPC/DEFNAS (peça 14, p. 106) ;
25/1/2016 - 140/2016-CPCRFF/CGPC/DEFNAS (peça 15, p. 52-62) ;
18/4/2016 - 763/2016-CPCRFF/CGPC/DEFNAS (peça 16, p. 71-83) e 
10/11/2016 - 2054/2016-CPCRFF/CGPC/DEFNAS (peça 17, p. 25-31) 
29/12/2014 - inserção do Demonstrativo Sintético Anual de Execução Físico Financeira do exercício de 2013 no SUAS Web (peça 3, p. 33-47, peça 14, p. 34-52) 
Notificação de Weliton Fernandes Rodrigues pela autoridade competente:
11/1/2016 - Ofício 7344/CGPC/DEFNAS/SNAS/MDS, de 23/12/2015 (peça 15, p. 26-38 e p. 42) ;
11/2/2016 - Ofício 310/CGPC/DEFNAS/SNAS/MDS, de 26/1/2016 (peça 15, p. 64-74 e 78) ;
14/4/2016 - Oficio 1179/CGPC/DEFNAS/SNAS/MDS, de 5/4/2016 (peça 15, p. 116-121, peça 16, p. 1-13 e 61) 
2/5/2016 - Oficio 1591/CGPC/DEFNAS/SNAS/MDS, de 22/42016 (peça 16, p. 85-97 e 15) ;
28/7/2017 - emissão do Relatório de Tomada de Contas Especial 16/2017, considerando as contas irregulares (peça 17, p. 60-66) ;
15/8/2017 - Pronunciamento Ministerial concordando com a irregularidade das contas (peça 6) ;
18/7/2018 - primeira instrução dos autos no TCU, pela Secretaria de Controle Externo de Tomada de Contas Especial - SecexTCE (peças 8 a 10) ;
Citação dos responsáveis no âmbito do TCU, em 2019, com respostas em 2019 e 2020;
14/8/2020 - nova instrução da SecexTCE, contendo a avaliação das respostas às citações (peças 48 a 50) ;
3/3/2021 - emissão do Acórdão 1.717/2021, que julgou as contas irregulares.
Quanto à alegada omissão na avaliação dos documentos que comprovariam a delegação de competência do ex-prefeito à então gestora do Fundo Municipal de Assistência Social, Elizabeth Aparecida de Araújo, e à assertiva de que as contas seriam regulares por terem sido aprovadas pelo Conselho de Assistência Social, os argumentos trazidos nestes embargos são exatamente os mesmos já apresentados em sede de alegações de defesa e no recurso de reconsideração formulado pelo responsável. 
Tais alegações foram exaustivamente refutadas nas instruções da então Secretaria de Controle Externo de Tomada de Contas Especial (SecexTCE) , peça 48; e da então Secretaria de Recursos (Serur) e no parecer do MP/TCU, peça 51.
Rememoro que o ex-prefeito e Elizabeth Aparecida de Araújo foram responsabilizados em razão da ausência de documentação comprobatória de vários gastos efetuados com os recursos federais; e da realização de despesas na aquisição de produtos incompatíveis com a finalidade da política pública, tais como material de expediente, produtos de limpeza e higiene, gêneros alimentícios, tecidos, materiais de cama, mesa e banho, medicamentos, pagamento de serviços de fornecimento de energia elétrica e de telefonia, materiais de informática e de escritório, entre outros. 
Após as prestações de contas dos recursos do FNAS referentes aos anos de 2012 e 2013 terem sido inicialmente aprovadas pelo Conselho Municipal de Assistência Social, foi apresentada denúncia ao então MDS versando sobre irregularidades na aplicação dos aludidos recursos, o que motivou a solicitação e a análise dos documentos comprobatórios das despesas pelo órgão repassador e a posterior instauração desta TCE.
O MDS verificou que todos os produtos adquiridos de forma alegadamente irregular relatados pelo denunciante constavam nos elementos de prestação de contas, e os estabelecimentos mencionados na denúncia, nos quais os produtos teriam sido supostamente comprados para benefício próprio da gestora do FMAS (lojas "Entrepontos Aviamentos", "A Principal" e supermercado "Mercabox Amorim") figuram entre aqueles que forneceram a maior parte dos itens adquiridos com os recursos descentralizados pelo FNAS.
A despeito de ter defendido que não participou da gestão dos recursos federais, os únicos dois cheques que constam dos autos (peça 43, p. 8 e 12) , utilizados para pagamento de parte dos itens supostamente destinados ao FMAS, foram assinados por Weliton Fernandes Rodrigues, conforme assinaturas do ex-prefeito em outros documentos que integram este processo, a exemplo daqueles, peça 14, p. 102; 15, p. 88 e 92; e 33.  
O que poderia ser mero indício de sua participação na execução das despesas realizadas com os recursos transferidos pela União foi corroborado pelo fato de que Weliton Fernandes Rodrigues, juntamente Elizabeth, assinou a resposta ao Ofício 9557, encaminhada ao MDS, tratando de "Orientação quanto à regular execução financeira e Prestação de Contas - Exercício 2013". Em outra ocasião, quando o município foi requisitado, pelo órgão repassador, a se manifestar acerca da denúncia já mencionada, o ex-prefeito novamente assinou, dessa vez sozinho, os expedientes por meio dos quais foram prestados os esclarecimentos (peça 15, p. 88 e 92) . 
Portanto, não há dúvidas de Weliton Fernandes Rodrigues participou da gestão dos recursos descentralizados pelo FNAS. 
Ademais, os Decretos 003/2009, de 02/01/2009, e 006/2013, de 01/01/2013 (peças 77 e 78) , não fossem os demais elementos probatórios citados, teriam validade apenas para os respectivos exercícios de 2009 e 2013, não havendo documento que comprove delegação de competência em 2012.
O embargante buscou, por conseguinte, rediscutir o mérito dos autos, o que é descabido em sede de embargos de declaração.
Ante a ausência da omissão alegada e a inocorrência da prescrição, conheço dos embargos de declaração opostos por Weliton Fernandes Rodrigues contra o Acórdão 7063/2022-TCU-Primeira Câmara para, no mérito, rejeitá-los.
Feitas essas considerações, voto por que o Tribunal acolha a minuta de acórdão que ora submeto à deliberação do colegiado.
TCU, Sala das Sessões, em 14 de março de 2023.
WALTON ALENCAR RODRIGUES 
Relator